【裁判字號】    90,台上,1976
【裁判日期】    900404
【裁判案由】    違反麻醉藥品管理條例等罪
【裁判全文】
最高法院刑事判決                                九十年度台上字第一九七六號
    上  訴  人   甲○○
右上訴人因違反麻醉藥品管理條例等罪案件，不服台灣高等法院中華民國八十七年十
二月二十三日第二審判決（八十七年度上訴字第四三三六號，起訴案號：台灣板橋地
方法院檢察署八十五年度偵字第四一四九號），提起上訴，本院判決如左：
    主  文
原判決關於轉讓禁藥及非法販賣化學合成麻醉藥品部分均撤銷，發回台灣高等法院。
    理  由
本件原判決關於轉讓禁藥及非法販賣化學合成麻醉藥品部分，認定：上訴人甲○○於
民國八十五年二月十一日晚間，在台北縣樹林鎮○○路○段二四二巷二十九弄一號廖
為忠（第一審法院通緝中）住處，無償轉讓安非他命予廖為忠吸用一次；另基於營利
之概括犯意，於八十五年二月十二日十五時許，在台北縣土城市○○路三十六號，以
新台幣三千元之價格，販賣安非他命一包予廖為忠一次，又於同日十六時許，販賣安
非他命予佯裝向其購買安非他命之桃園縣警察局桃園分局警員張守民，在台北縣土城
市○○路、日新街口準備交貨時，見警緝捕逃逸而未遂，為警扣押廖為忠甫向上訴人
購得之上開安非他命一包（淨重○‧八一公克）及上訴人欲販賣之安非他命一包（淨
重一三‧八三公克）等情。因將第一審判決關於上開部分撤銷，改判仍論處上訴人明
知為禁藥而轉讓及連續非法販賣化學合成麻醉藥品罪刑。固非無見。
惟查：一、犯非法吸用安非他命之罪，供出安非他命來源，因而破獲者，得減輕其刑
，修正前麻醉藥品管理條例第十三條之三定有明文，則非法吸用安非他命者不利於他
人之陳述，固非絕無證據能力，但為擔保該項供述之真實性及可信性，事實審法院必
須調查其他證據，以資審認，必至因其他證據之證明力作用足以確信該項供述為真實
而無合理之懷疑時，始得據為對他人不利之認定。原判決依第一審共同被告廖為忠於
警訊及檢察官偵查中之供述，認定上訴人有無償轉讓安非他命予廖為忠吸用及販賣安
非他命一包予廖為忠各一次之事實，但原判決所舉廖為忠為警查獲時扣押之安非他命
一包及其採取之尿液經檢驗呈安非他命之陽性反應，對於認定上訴人是否確有該轉讓
及販賣安非他命之犯罪，有何必然關連性之補強，而足以令人確信廖為忠陳述之真實
，原判決並未為具體之說明。揆之上開說明，原判決遽論上訴人有該轉讓禁藥及非法
販賣化學合成麻醉藥品罪責，自難謂無調查職責未盡及判決理由不備之違背法令。二
、有罪判決書所記載之犯罪事實，為論罪科刑適用法律之基礎，故凡於適用法律有關
之重要事項，必須詳加認定，明確記載，然後於理由內敘明犯罪事實所憑之證據及認
定之理由，始足為適用法律之依據。如事實有此記載，理由未予說明，則為理由不備
，按諸刑事訴訟法第三百七十九條第十四款規定，其判決當然為違背法令。原判決於
事實欄記載上訴人基於營利之概括犯意，連續販賣安非他命予廖為忠及佯裝購買安非
他命之警員張守民等情，其對於上訴人如何係「基於營利」而販賣安非他命之事實，
並未敘明其認定之所憑證據及理由，亦有判決不載理由之違法。三、採為判決基礎之
證據資料，必須經過調查程序，而顯出於審判庭者，始與直接審理主義符合，否則其
所踐行之訴訟程序，即屬違背法令。本件原審對於上訴人販賣安非他命部分，其採為
判決基礎之重要證據即扣案之安非他命二包（分別淨重○‧八一公克及一三‧八三公
克），於審判期日，未依刑事訴訟法第一百六十四條之規定，踐行調查程序向上訴人
提示令其辨認（見原審卷第四十九至五十一頁），使其有辯解之機會，而逕採為認定
上訴人犯罪之論據，並就其中一包（淨重一三‧八三公克）於主文內諭知沒收，不但
與直接審理法則有違，且有應於審判期日調查之證據未予調查之違誤。四、有罪之判
決書，對被告有利之證據不採納者，應說明其理由，為刑事訴訟法第三百十條第二款
所明定。故有罪判決書對於被告有利之證據，如不加採納，必須說明其不予採納之理
由，否則即難謂無判決不備理由之違誤。廖為忠於八十五年二月十三日檢察官訊問時
雖供稱「我前天（八十五年二月十一日）晚上吸用的（安非他命）是甲○○到我家拿
給我吸的。」云云，但上訴人於第一審供稱「那天（八十五年二月十一日）晚上七點
，我到樹林我外婆家，該處與廖為忠家走路約十分鐘，就順道拜訪廖，跟他父親及弟
弟喝茶聊天，後來廖CALL機給姚政勇，姚回電請我們吃燒酒雞，廖騎我的機車載我到
姚家，其間姚政勇有提供我跟廖吸食安非他命」，否認於當天晚上有無償提供安非他
命予廖為忠吸食之情事；姚政勇於第一審則一再供稱當天晚上在伊住處吃燒酒雞時，
廖為忠自帶安非他命在該處吸食等語（見第一審(一)卷第一八九頁反面、第二二六頁正
面、第三一○頁反面、第三一一頁正面）。原審對於姚政勇上開所供有利於上訴人之
證據何以不予採納，並未於判決內加以說明，難謂無判決不備理由之違誤。以上諸端
，或為上訴意旨所指摘，或為本院得依職權調查之事項，應認原判決關於上開部分有
撤銷發回更審之原因。
據上論結，應依刑事訴訟法第三百九十七條、第四百零一條，判決如主文。
中      華      民      國     九十     年      四      月      四      日
                              最高法院刑事第九庭
                                  審判長法官  陳  宗  鎮
                                        法官  劉  介  民
                                        法官  魏  新  和
                                        法官  孫  增  同
                                        法官  呂  丹  玉
      右正本證明與原本無異
                                              書  記  官
中      華      民      國     九十     年      四      月      九      日


司法院資訊處製作；財團法人民間司法改革基金會備份。
